【裁判字號】    90,台再,62
【裁判日期】    900928
【裁判案由】    確認收養關係不存在等
【裁判全文】
最高法院民事判決                                    九十年度台再字第六二號
    再 審原 告  己 ○ ○
    訴訟代理人  孔福平律師
    再 審被 告  辛 ○ ○
                乙○○○
                庚 ○ ○
                丙○○○
                戊 ○ ○
                甲○○○
                丁○○○
右當事人間請求確認收養關係不存在等事件，再審原告對於中華民國九十年二月二十
三日本院判決（九十年度台上字第三二九號），提起再審之訴，本院判決如左：
    主  文
再審之訴駁回。
再審訴訟費用由再審原告負擔。
    理  由
本件再審原告對於本院九十年度台上字第三二九號確定判決以有民事訴訟法第四百九
十六條第一項第一、四款規定之情形，提起再審之訴，係以：本件參與原確定判決之
五名法官，除顏南全法官外，其餘均曾參與同一事件最高法院八十八年度台上字第二
八六號第三審民事判決，自有民事訴訟法第四百九十六條第一項第四款之再審事由。
又親族間之養子，以尊卑昭穆相當為要件，不得收養孫輩之人為養子，若無子輩可收
養時，雖得取孫輩之人，惟此時不以之為養子，而是以養孫收養之，是必無子輩之人
可收養時，始可收養孫輩之人為養孫（見台灣民事習慣調查報告二六、一五八頁），
涂小於明治三十九年前去世時或其妻涂黃安妹收養涂運郎時，涂小要非無同宗子
輩之人可收養，涂運郎，非為涂小之子輩，且不同宗，卻以非同宗之外孫為螟蛉子
，其收養自屬無效，原確定判決就此部分即有消極不適用台灣民事習慣法則。另依習
慣，繼承以留於被繼承人同一戶內為限，女子離家者，自無承受家產之權（見明治三
十九年控字第二八一、二八三號，大正五年控字第七號），是於日據時期台灣民事習
慣，繼承人以留於被繼承同一戶內為限，涂戊生死亡後由涂安相續為戶主，涂黃安
妹於明治四十一年二月二十日分家後，始於明治四十五年五月二十日收養涂運郎為螟
蛉子，顯見收養時涂運郎與涂小不在同一戶內，依台灣民事習慣，涂運郎對涂小
繼承之家產，本無繼承權，原確定判決就此棄而不論。再原確定判決於再審被告未就
收養經親屬會議之同意為證明前，徒以涂黃安妹為亡夫涂小為養孫之後，數十年並
無任何涂小家族出面反對及民國五十四年間涂戊生之子孫由涂運郎與再審原告等共
同重修祖墳時，所立墳碑記載涂小派下孫運郎，遽認收養涂運郎為養孫係經涂小
之親屬會議同意，原確定判決亦有認作主張之違法，是原確定判決有適用法規顯有錯
誤之再審事由云云，為其主要論據。
按所謂法官曾與前審裁判，係指法官就同一事件已參與下級審之裁判者，嗣後不得再
參與上級審之裁判而言，法官縱曾參與上級審之裁判，將原判決發回更審，嗣後再行
上訴時，上級審曾參與裁判之法官，既未參與下級審之審判，對之即無須自行迴避。
本件參與原確定判決之法官，縱曾參與同一事件發回前之本院八十八年度台上字第二
八六號第三審民事判決，亦無庸自行迴避，自無民事訴訟法第四百九十六條第一項第
四款之再審事由。次按民事訴訟法第四百九十六條第一項第一款所謂適用法規顯有錯
誤，係指確定判決所適用之法規，顯然不合於法律規定，或與司法院現尚有效及大法
官會議之解釋，或本院現尚有效之判例顯然違反者而言。若在學說上諸說併存，尚無
法規判例可據者，不得指為適用法規顯有錯誤。又第三審為法律審，其所為判決，以
第二審判決所確定之事實為基礎，故該條款所謂適用法規顯有錯誤，對第三審判決而
言，應以該判決依第二審判決所確定之事實而為之法律上判斷，有適用法規顯有錯誤
之情形為限，至認定事實錯誤，取捨證據失當或判決不備理由，均不在該條款適用之
列。本件前訴訟程序第二審判決以：再審原告為涂戊生之曾孫，再審被告為涂運郎之
繼承人，涂戊生生前育有三子，即長男涂小、次男涂安、男涂阿滿，涂阿滿為
再審原告之祖父。涂戊生於明治十七年（即民前二十八年）去世，其子涂小於明治
三十九年（即民前六年）去世，涂安於大正一年（民國一年）去世，涂阿滿於明治
四十三年（即民前二年）去世；涂小與涂黃安妹於明治二十二年九月二十日結婚，
生有二女，即長女涂娣妹、次女涂運妹，無男子，其長女涂娣妹與黃順添結婚，於明
治四十一年八月二十二日生有黃運郎。黃運郎為涂小與涂黃安妹之外孫，係二親等
直系血親卑親屬。涂小於明治三十九年（即民前六年）去世後，其妻涂黃安妹於明
治四十五年五月二十日收養外孫黃運郎為螟蛉子，改名涂運郎，其戶籍謄本上則記載
涂運郎「為涂黃安妹之螟蛉子」，依當時台灣之習慣，女子既無收養能力，涂小之
寡妻涂黃安妹收養涂運郎，殊不可能為自己收養。易言之，涂小既無子嗣，寡妻涂
黃安妹於涂小死亡後，收養涂運郎為螟蛉子，自係因祭祀及繼承財產為目的，為亡
夫涂小立嗣，收養涂運郎為涂小之螟蛉子，而非為其自身收養。關於親族間之養
子，固不問同宗與外姻，均以尊卑昭穆相當為要件，不得收養孫輩之人為養子，而異
宗異姓之收養，通以螟蛉子稱之，戶籍上亦記載為螟蛉子，惟若無子輩之人可收養時
，雖不得已而取孫輩之人，惟此時不以之為養子，是以養孫收養之。此在日據時代，
因女子並無繼承權，故其女子出嫁所生之外孫為異姓，更無繼承權。然外孫總比毫無
關係之他人來得親密，因祭祀及繼承財產之目的，當時台灣之習慣，常喜收養異性無
繼承權之外孫，使其成為同姓有繼承權之養孫，亦時有所聞，參之日據時代諸多之判
決，例如：「養親收養其孫輩之人時，應稱為養孫，而不可稱為養子，此雖為明顯之
事實，但依台灣以往之慣例，該養孫應與養子同，為養親之繼承人」、「收養孫輩者
，嚴格言之，不得稱為養子，而應稱為養孫；但關於其繼承順位，與養子同，此為台
灣之習慣」，即可明瞭。觀之上開日本判決，亦不謂其收養孫輩，卻於戶籍上載為養
子（螟養蛉子）之情形者為無效；甚至該等判決反認此種情形，雖應以養孫視之，但
仍發生收養之效力，且其繼承之順位與養子相同，無異承認養孫亦有繼承權。涂黃安
妹為亡夫涂小死後立嗣，收養涂運郎，涂運郎之戶籍上雖載為「養子緣組入戶」、
「螟養蛉子」，然嚴格言之，實則應為涂小、涂黃安妹之養孫，應無疑義，自難指
其違反昭穆相當原則，認為該收養為無效。故涂運郎與涂小、涂黃安妹間之收養關
係，自屬合法存在。又涂黃安妹為亡夫涂小追立涂運郎為養孫之後，數十年來並無
任何涂小之家族出面表示反對，民國五十四年間涂戊生之子孫由涂運郎與再審原告
等共同重修祖墳時，其所立墳碑上記載：「涂小派下孫運郎」，足見收養涂運郎為
養孫，係經涂小之親屬會議協議同意，至為明顯；此外，再審原告亦無法舉證證明
涂黃安妹為亡夫涂小追立涂運郎為養孫，係由其一人之意思為之，未經親屬會議之
協議。系爭土地登記所有權人為涂戊生，於民國七十八年十一月二十八日再審原告辦
理繼承登記為其一人所有，惟按日據時期台灣之習慣，家產乃家屬（包括家長在內）
之共有財產，而非父祖或家長個人所有。遺產未分配之前，係屬各房全體之共有財產
（明治三十一年控字第一七六號判決）。遺產未經鬮分之前，為子孫之共有財產，繼
承人對之並無業主權（明治三十四年控字第十二號、四十四年控字第七一八號判決）
。則系爭土地於再審原告辦理繼承登記前，既登記所有權人為涂戊生，足認涂戊生死
亡迄今，尚未分配或分，應屬涂戊生之子孫共有財產甚明。再者未經鬮分之父祖遺
產，屬於其共同繼承人共有，不問長幼或親生與螟蛉，其應有部分均等（明治三十二
年控字第九一一號判決）。涂戊生於明治十七年九月十日死亡，其子涂小則於明治
三十九年去世，涂戊生死亡後，其家產未經鬮分，故系爭土地應由涂小、涂安、
涂阿滿三人共同繼承而為公同共有。且涂戊生死亡後由涂安相續為戶主，涂黃安妹
於明治二十二年九月二十日與涂小結婚，並與涂安在同一戶內，再審原告亦自承
涂戊生所生之長男涂小、次男涂安、男涂阿滿均「同籍同財」而居。足見涂戊
生死亡時，涂小與涂戊生仍在同一戶內。揆諸日據時期之台灣習慣，養孫之地位與
養子相同，則涂運郎自得繼承涂小之權利，為涂小之繼承人。涂戊生死亡時，涂
小既尚健在，涂小依法得繼承涂戊生之財產，涂運郎因輾轉繼承，自得對涂戊生
之遺產即系爭土地享有繼承權。再審被告係涂運郎之繼承人，是再審被告對於涂運郎
繼承涂戊生、涂小之遺產，於涂運郎死亡後，亦仍有繼承權。從而，再審原告訴請
確認再審被告之被繼承人涂運郎與涂小、涂黃安妹間之收養關係不存在，及確認再
審被告及其被繼承人涂運郎對涂戊生、涂小之遺產無繼承權，均無理由，因而為再
審被告勝訴判決。原確定判決據以維持該第二審所為再審原告敗訴之判決，經核並無
適用法規顯有錯誤之情形。查因宗祧觀念漸頹廢，「異姓不養」已非收養要件，至螟
蛉子等之收養，更不以養子須與養親同姓為要件，至日據時期，台灣之宗祧觀念已稀
薄，故養子與養親不須同姓；在形式上雖仍有過房子、螟蛉子之區別，但其實質內容
已有變更，養子已不注重同宗同姓（參見台灣民事習慣調查報告一五九、一五二頁）
，以故，台灣民事習慣調查報告一五八頁所謂：若無子輩之人可收養時，得取孫輩之
人收養，此之「無子輩之人」非指須無同宗之子輩。涂黃安妹與涂小婚後生有二女
，即長女涂娣妹、次女涂運妹，無男子，即無子輩，嗣長女涂娣妹與黃順添結婚，生
涂運郎，涂運郎為涂小與涂黃安妹之外孫，涂小既無子嗣，寡妻涂黃安妹於涂小
死亡後，收養涂運郎為螟蛉子，係為亡夫涂小立嗣，收養涂運郎為涂小之螟蛉
子，且涂戊生死亡時，涂小與涂戊生仍在同一戶內。原確定判決因而認定涂運郎得
繼承涂小之權利，為涂小之繼承人。涂戊生死亡時，涂小尚健在，涂小依法
得繼承涂戊生之財產，涂運郎因輾轉繼承，自得對涂戊生之遺產即系爭土地享有繼承
權，難謂有何違背司法院之解釋或本院判例或台灣舊有習慣。至再審原告其餘主張，
均屬事實審法院認定事實及取捨證據之職權行使，揆諸首揭說明，尚難以之認為原確
定判決適用法規顯有錯誤，再審原告執以提起本件再審之訴，非有理由。
據上論結，本件再審之訴為無理由，並依民事訴訟法第七十八條，判決如主文。
中      華      民      國     九十     年      九      月    二十八    日
                              最高法院民事第六庭
                                  審判長法官  吳  正  一
                                        法官  劉  福  來
                                        法官  鄭  玉  山
                                        法官  葉  勝  利
                                        法官  高  孟  焄
      右正本證明與原本無異
                                              書  記  官
中      華      民      國     九十     年      十      月    二十四    日


司法院資訊處製作；財團法人民間司法改革基金會備份。
